---
title: "Capacitación actuarial"
author: "Ivo Giulietti"
date: "7/1/2019"
output:
  pdf_document: default
---

# Sesión 1 - Matemática financiera y anualidades
## Instalación de los paquetes 
Se debe instalar el paquete "lifecontingencies"

```{r eval=FALSE}
install.packages("lifecontingencies")
library(lifecontingencies)
```

En el caso que una persona no se acuerde como usar una formula o la estructura del paquete correr cualquiera de los siguientes códigos: 

```{r eval=FALSE}
?lifecontingencies
help("lifecontingencies-package")
#para conocer solo sobre una formula en específico correr el siguiente comando
?annuity
annuity(i, n,m=0, k=1,type = "immediate")
#imediate significa que es una anualidad VENCIDA
```
## Ejemplos de anualidades
### Anualidades al vencimiento 

A continuación se hará un ejemplo con una tasa de interés de **8%** a **5** años. Sin periodo de diferimiento (*m* = 0)
```{r include=FALSE}
library(lifecontingencies)
```

```{r eval=TRUE}
100*annuity(0.08,5,m=0,k=1,type="immediate")
```
Para obtener el valor acumulado entonces se puede usar la formula anterior y multiplicar el valor presente por el interés compuesto en el período de años definido. Sino se puede ocupar la función *Accumulatedvalue* : 

**primera opción con función de VP llevada a valor futuro:**

```{r}
(100*annuity(0.08,5,m=0,k=1,type="immediate"))*(1+0.08)^5
```

**segunda opción con función de VF**

```{r}
100*accumulatedValue(0.08,5,0,1,type = "immediate")
```

### Anualidades anticipadas
A continuación se evaluará una anualidad con pagos al inicio del año en lugar de al vencimiento. El único cambio debe de ser **type = "advance"** 

```{r}
(100*annuity(0.08,5,m=0,k=1,type="advance"))
```
Ahora el valor futuro
```{r}
(100*accumulatedValue(0.08,5,m=0,k=1,type = "advance"))
```

## Anualidades con diferimiento

**Opción de pago anticipado**
```{r}
#cuando se ocupa "advance" or "due" se pone m= 6 porque es un pago por anticipado.
#el n= 15 se pone, ya que se refiere al periodo de pagos y no al periodo de total. R suma 15 + 6 (21 años en total, pero como es anticipada da lo mismo que al vencimiento)
(100*annuity(0.05,15,m=6,k=1,type="due"))
```
**Opción de pago al vencimiento**
```{r}
#cuando se ocupa "immediate" or "arrears" se pone m= 6 porque es un pago por anticipado.
#el n= 15 se pone, ya que se refiere al periodo de pagos y no al periodo de total. R suma 15 + 5 (20 años en total)
(100*annuity(0.05,15,m=5,k=1,type="immediate"))
```

Ahora el valor futuro en ambos casos
```{r}
(100*accumulatedValue(0.08,15,m=6,k=1,type = "due"))
```
```{r}
(100*accumulatedValue(0.08,15,m=5,k=1,type = "immediate"))
```

## Ejercicio de los hermanos 
```{r}
#es una anualidad traida a valor presente
primero<-7000*annuity(0.07,10)

#es una anualidad traida a valor presente con un periodo de diferimiento
segundo<-7000*annuity(0.07,10,m=10)

#Es una perpetuidad traida a valor presente
tercero<-(7000/0.07)/(1.07^20)

primero
segundo
tercero
#El primer hermano es el que más gana
```


## Anualidad con crecimiento aritmético

Se hace mediante 2 anualidades y con la función *Increasing annuity* . En el ejemplo de la clase existe un flujo que que crece de 5 en 5 por 10 periodos iniciando en **15**.
```{r}
sin_crecimiento<-10*annuity(0.05,10,type = "due")
con_crecimiento<-5*increasingAnnuity(0.05,10,type = "due")

sin_crecimiento
con_crecimiento
sin_crecimiento+con_crecimiento
```

## Anualidad con pagos decrecientes aritméticos
Al igual que el ejercicio anterior se debe de hacer mediante dos anualidades. En este ejercicio en la diapositiva 34. 
```{r}
decreciendo<-2*decreasingAnnuity(0.05,4)
constante<-12*annuity(0.05,4)

decreciendo
constante
decreciendo+constante
```

#Ejercicios 

## Primer Ejercicio
```{r}
#es una anualidad traida a valor presente
H1<-10000*annuity(0.05,15,m=5,type = "due")

#es una anualidad traida a valor presente con un periodo de diferimiento
H2<-7000*annuity(0.05,7,m=20,type="due")

#Es una perpetuidad traida a valor presente
H3<-annuity(0.05,11,m=2,type = "due")

#Esta es la respuesta
(150000-H1-H2)/H3
```

## Segundo Ejercicio
```{r}
#Cálculo de raul 
#1231306
tasa<-((1+0.035)^(1/12)-1)
(5000/tasa)-1231306
```
## Tercer Ejercicio
```{r}
vp<-10000*annuity(0.06,20,m=25,type = "due")
vp1<-annuity(0.06,25,m=0,k=1,type = "due")
vp/vp1

#esta sería la demostración utilizando el valor futuro del ahorro del empleador y el vp de los pagos que desea recibir la persona. 

vp2<-10000*annuity(0.06,20,type = "due")
prueba2<-vp2/accumulatedValue(0.06,25,type="due")
prueba2
```
## Cuarto ejercicio

Hecho en R. Se podría hacer con loops
```{r}
t<-(1.06)^(1/12)-1
nper=(12*10)-1
i=0
y=0
contar = 0 

flujo<-as.numeric()
for (i in 0:9) {
        ahorro<-750*(1+0.03)^i
                for (y in 1:12){
                        vf<-ahorro*((1+t)^(nper-contar))
                        contar<-contar+1
                        flujo<-rbind(flujo,cbind(ahorro,vf))
                }
                
}

saldo_vf<-500000*(1+t)^nper
saldo_vf+sum(flujo[,2])
```



# Sesión 2 - tarde 

```{r include=FALSE}
tabla<- read.delim("~/Desktop/Capacitacion R/capacitacion/capacitacion/MattCamm.txt")
#las tablas deben de tener dos columnas. La edad y la población (lx). Por esto segrego 
tabla<-tabla[,c(1,4)]
```

Ahora se creará la tabla de mortalidad con el objeto *lifetable*. Este es un objeto creado en el paquete *lifetable*
```{r}
tablamortalidad<-new("lifetable",x=tabla$Edad,lx=tabla$lx)
class(tablamortalidad)
head(tablamortalidad)

edades<-c(21:30)
#para calcular pxt o qxt 
qxt(tablamortalidad,x=5,t = 10)
prob_muerte<-qxt(tablamortalidad,edades,t=20)
tabla2<-cbind(edades,prob_muerte)
tabla2
```

## Sesión 2 - Martes 2 de julio - Mañana

Si yo quiero calcular la probabilidad de que alguien de 22 sobreviva 1 año la notación sería la siguiente: $_1P_{22}$:

$\frac{L_{23}}{L_{22}}$
```{r echo=FALSE}
994.68/996.45
```

Si yo quiero calcular la probabilidad de que alguien de 24 muera dentro de un año sería lo siguiente: $_1P_{24}$ y sepodría leer de la siguiente manera: 
$\frac{L_{24}-L_{25}}{L_{24}}$ 
```{r echo=FALSE}
(992.94-991.24)/992.94
```

Es equivalente a esto:
$\frac{L_{24}}{L_{24}}$ - $\frac{L_{25}}{L_{24}}$ 
```{r echo=FALSE}
(992.94/992.94)-(991.24/992.94)
```
o a esto: 
$ 1 - P_{24} $
```{r echo=FALSE}
1-(991.24/992.94)
```

Luego la probabilidad de $ _3P_{21} $ se puede expresar como: $\frac{L_{24}}{L_{21}}$ y esto es igual a tener la probabilidad multiplicada de cada uno de los años de la siguiente forma:

$\frac{L_{22}}{L_{21}}\cdot\frac{L_{23}}{L_{22}}\cdot\frac{L_{24}}{L_{23}}$

En esta fórmula  se puede hacer eliminación y por ende terminamos con la fórmula inicial. 

Cuando quisieramos ver la probabilidad de que alguien fallezca a los 20 **o** a los 21 **o** a los 22 **o** a los 23 y llegue a los 24. Se vería como la probabilidad de muerte a los 20 más la probabilidad de sobrevivir a los 20 multiplicada por la probabilidad de morir a los 21 más la probabilidad de sobrevivir a los 20 y los 21 por la probabilidad de morir a los 22 más la probabilidad de sobrevivir a los 20,21 y 22 por la probabilida de morir a los 23. Esto se mirara así: 
$Q_{20}+ P_{20}Q_{21}+P_{20}P_{21}Q_{22}+P_{20}P_{21}P_{22}Q_{23}$ 

Si se quiere resumir esto se mirara así: 
$Q_{20}+ P_{20}Q_{21} +\ _{2}P_{20}Q_{22} + \ _3P_{20}Q_{23}$

## Ejemplo de probabilidad condicionada 

$_{2|3}Q_{21} = \ P_{21}\cdot\ P_{22}\cdot \ _3Q_{23}$

Realizandolo con *lx*: 

$(\frac{L_{22}}{L_{21}})\cdot(\frac{L_{23}}{L_{22}})\cdot(\frac{L_{23}-L_{26}}{L_{23}})$

Se puede simplificar a la siguiente expresión:

$(\frac{L_{23}-L_{26}}{L_{21}})$

## Ejercicio con tablas de mortabilidad

Lo primero será subir el archivo de excel con las tablas de mortalidad (edad y lx o lm en el caso de que sea anual o mensual)
```{r include=FALSE}
library(readxl)
tablas_de_mortalidad <- read_excel("tablas de mortalidad.xlsx", sheet = "Mensualización_lineall")
```
```{r}
tabla_anual<-tablas_de_mortalidad[,1:2]
tabla_anual<-tabla_anual[complete.cases(tabla_anual),]
tabla_mensual<-tablas_de_mortalidad[,6:7]

t_mort_an<-new("lifetable",x=tabla_anual$Edad...1,lx=tabla_anual$lx...2)
t_mort_men<-new("lifetable",x=tabla_mensual$Edad...6,lx=tabla_mensual$lm)
head(t_mort_an)
head(t_mort_men)
```
### Ejercicios prácticos en R 

- Ejercicio 1 : $_{20}P_{30}$ 

- Ejercicio 2 : $_{30+\frac{5}{12}}P_{20}$ 

- Ejercicio 3 : $_{25+\frac{8}{12}}Q_{30+\frac{5}{12}}$ 

- Ejercicio 4 : $_{(30+\frac{1}{12})|(20+\frac{5}{12})}Q_{15}$ 

**Una forma de validad que nuestros cálculos esten correctos es revisar que utilizando la tablas de mortalidad anual y mensual deberían de dar la mismas probabilidades** 

```{r}
#Ejercicio 1 
pxt(t_mort_an,x = 30,t=20,fractional = "linear")
pxt(t_mort_men,x = 30*12,t=20*12,fractional = "linear")


#Ejercicio 2 
pxt(t_mort_men,x = 20*12,t=(30*12)+5,fractional = "linear")
pxt(t_mort_an,x = 20,t=30+(5/12),fractional = "linear")

#Ejercicio 3 
qxt(t_mort_men,x = (30*12)+5,t=(25*12)+8,fractional = "linear")
qxt(t_mort_an,x = 30+(5/12),t=25+(8/12),fractional = "linear")

#Ejercicio 4
pxt(t_mort_men,x = 15*12,t=(30*12)+1,fractional = "linear") * qxt(t_mort_men,x = (45*12)+1,t=(20*12)+5,fractional = "linear")
pxt(t_mort_an,x = 15,t=(30)+1/12,fractional = "linear") * qxt(t_mort_an,x = (45)+1/12,t=(20)+5/12,fractional = "linear")

```

# Sesión 3 - Matemática actuarial

## Dotal puro

El dotal puro es una apuesta a que yo seguiré viviendo prácticamente. Entonces necesito saber la probabilidad de que yo viva por un periodo definido de tiempo. Y luego ese pago que haré en el futuro por la probabilidad de que yo viva y luego lo traigo a valor presente recordando de que para nosotros en este curso $\frac{1}{(1+i)}=v$ y por lo tanto para traerlo a valor presente necesito elevar mi $\ v$ por el periodo de tiempo $\ v^n$. 

La fórmula sería así:

$$\ _nP_x \cdot \ v^n =\ _nE_x$$
Haciendolo con la fórmula sería así:
```{r}
pxt(t_mort_an,x=30,t=35)*(1/(1.035)^35)
```
Con la formula que ya trae el paquete se utiliza la fórmula Exn. Para eso se necesita transformar la tabla de mortalidad a una tabla actuarial con el siguiente código:
```{r}
t_act_an<-new("actuarialtable",x=tabla_anual$Edad...1,lx=tabla_anual$lx...2,interest=0.035)
Exn(t_act_an,30,35)
```

## Vida Entera ( Whole Life Insurance )
La fórmula es la siguiente:

$$ \sum_{t=0}^{\infty} \ _{t}P_x \cdot\ Q_{x+t} \cdot\ v^{t+1}  $$
y se puede leer de la siguiente manera: $$\ A_{x}$$

### Con diferimiento

Puede darse el caso que una persona difiera el seguro la notación puede escribirse así:
$$\ _{2|}A_x = \ (_2P_x)(Q_{x+2})v^3 + (_3P_x)(Q_{x+3})v^4 + (_4P_x)(Q_{x+4})v^5 \dots$$
Esto lo puedo simplificar de la siguiente manera. Tomo como factor común el $(_2P_x)v^2$ y me queda de la siguiente manera:
$$\ =\ _{2}P_xv^2\ [(Q_{x+2})v + (P_{x+2})(Q_{x+3})v^2 + (_2P_{x+2})(Q_{x+4})v^3 \dots]$$
Luego voy a sustituir con la siguiente ecuación: $\ y= x+2$ y sustituto de nuevo en la fórmula:
$$\ =\ _{2}P_xv^2\ [(Q_{y})v + (P_{y})(Q_{y+1})v^2 + (_2P_{y})(Q_{y+2})v^3 \dots]$$
Como se puede ver la primera parte es igual a nuestro modelo de Dotal puro, ya que es una apuesta que una persona hace a que sobrevivirá en ese periodo de diferimiento. $$\ _{2}P_xv^2 =\ _2E_X$$

y la segunda parte es un tipo de seguro de vida entera por lo que se podría resumir de la siguiente manera:

$$\ _2E_X \cdot\ A_{x+2}  $$ 

### Ejercicios 

Teniendo 300 en valor presente 
```{r}
1000*((0.01/1.1)+(0.99/1.1)*0.3)
```

El siguiente ejercicio se realizará utilizando la actuarial table. 
- Ejercicio 1: $\ A_{65}$
- Ejercicio 2: $\ A_{40^1:30}$
- Ejercicio 3: $\ A_{25^1:45}$
- Ejercicio 4: $\ _{15|}A_{35}$
```{r}
#Para calcular los seguros se usa la formula Axn
t_act_an_1<-new("actuarialtable",x=tabla_anual$Edad...1,lx=tabla_anual$lx...2,interest=0.06)
#Ejercicio 1
Axn(t_act_an_1,x=65)
#Ejercicio 2
Axn(t_act_an_1,x=40,n=30)
#Ejercicio 3
Axn(t_act_an_1,x=25,n=45,m=20)
#Ejercicio 4
Axn(t_act_an_1,x=35,m=15)
```

## Cargar tablas de mortalidad de El Salvador

Se debe crear 6 tablas, 1 por cada variable luego de importar la tabla.
```{r}
library(readxl)
tablasv <- read_excel("TablasSV.xlsx", skip = 1)
m_vejez<-new("actuarialtable",x=tablasv$Edad,lx=tablasv$lx_vejez_M,interest=0.06)
m_bene<-new("actuarialtable",x=tablasv$Edad,lx=tablasv$lx_benef_M,interest=0.06)
m_inv<-new("actuarialtable",x=tablasv$Edad,lx=tablasv$lx_inv_M,interest=0.06)
f_vejez<-new("actuarialtable",x=tablasv$Edad,lx=tablasv$lx_vejez_F,interest=0.06)
f_bene<-new("actuarialtable",x=tablasv$Edad,lx=tablasv$lx_benef_F,interest=0.06)
f_inv<-new("actuarialtable",x=tablasv$Edad,lx=tablasv$lx_inv_F,interest=0.06)
```

1. $\ 100\cdot ä_{65}$
2. $\ 120\cdot ä_{65}$
3. $\ 100\cdot\ _{4|}ä_{65}$

### Ejercicios
```{r}
#Anticipada
h1<-100*axn(m_bene,x = 65)
#Vencida
h2<-120*axn(m_bene,x = 65, payment="immediate")
#Anticipada con diferimiento de 4 años
h3<-200*axn(m_bene,x = 65, m=4)
# Este paso es innecesario para efectos de esta pregunta, ya que solo son tres valores, pero en el caso de muchos cálculos se podría ordenar de menor a mayor para saber los datos que nos pide la pregunta.
preg1<-data.frame(vpa=c(h3,h2,h1))
preg1<-sort(preg1$vpa)
preg1<-data.frame(rank=1:length(preg1),vpa=preg1)
preg1
```

## Renta Temporal

### Anticipada
$$ \sum_{t=0}^{n-1} \ _{t}P_x \cdot\ v^{t}$$
### Vencida

$$ \sum_{t=0}^{n-1} \ _{t+1}P_x \cdot\ v^{t+1}$$

```{r}
#Anticipada
ej1<-100*axn(m_bene,x = 65,n=10)
#Vencida
ej2<-100*axn(m_bene,x = 64,n=12, payment="immediate")
#Anticipada con diferimiento de 4 años
ej3<-180*axn(m_bene,x = 63, m=6,n=18,payment="immediate")

k<-c(ej1,ej2,ej3)
k
sort(k)

ej4<-25000*axn(m_bene,x=65,m=20,i=0.05)+10000*annuity(i=0.05,n = 20,type="due")
ej4
```

### Ejercicios matemática actuarial 

```{r}
mattcamm <- read.delim("~/Desktop/Capacitacion R/capacitacion/capacitacion/MattCamm.txt")
mort<-new("actuarialtable",x=mattcamm$Edad,lx=mattcamm$lx,i=0.04)
(150000*Axn(mort,x=35,n=20))/(1-Exn(mort,x = 35,n = 20))
?Exn

A<-500*Iaxn(mort,i=0.04,n = 20,x= 60)
B<-5000*axn(mort,x=60,i=0.04,n=20)
A/B


mort_men<-new("actuarialtable",x=mattcamm$Edad,lx=mattcamm$lx,i=0.04)
pen_1<-5000*0.7
pen_2<-5000*0.9

# Se debe de crear una lista para la función axyzn. Por lo tanto en este caso como solo tengo una tabla utilizo solo la primera dos veces. 
lista<-list(mort,mort)
m<-5000*axn(mort,x=45,m=11,n=25)

h<-pen_1*axyzn(lista,x=c(45,50),m=11,status = "joint",i=0.04)

h_1<-pen_2*(axn(mort,x=50,m=11,i=0.04)-axyzn(lista,x=c(45,50),m=11,status = "joint",i=0.04))

#costo total de esa pensión actualmente
m+h+h_1
```

Ejercicio 4 
```{r}
op1<-2500*axn(mort,x=60) + 1000*axn(mort,x=50)
op2<-3500*axyzn(lista,x=c(60,50),status = "last",payment = "due")
op1
op2
print("Ivo debería de elegir la segunda opción, ya que tiene un valor presente neto actuarial mayor")
```

# Sesión 4 

La fórmula relevante para esta sesión es: PVFB = PVFP. El valor presente de los futuros beneficios (lo que va a pagar la empresa) deben de ser igual al valor presente de los futuros profits que obtendrá. 
```{r}
numerador<-50000*Axn(mort,x=40,n = 50,i=0.05)
den_sin_comisión<-axn(mort,x=40,n=50,i=0.05)
#Esta sería la prima sin cobrar comisiones o gastos siempre porcentuales
numerador/den_sin_comisión
den_con_comisión<-0.35*axn(mort,x=40,n=50,i=0.05)

#Esta sería la prima al cobrar comisiones o gastos siempre porcentuales
numerador/den_con_comisión
```
### Renta vilatilica de jubilación

```{r}
saldo<-700000
sh<-0.7
sm<-0.3
R<-saldo/(sh*axn(mort,x=65,i=0.035)+sm*axn(mort,x=64,i=0.035))

#hombre recibirá
sh*R
#mujer recibirá 
sm*R
```


```{r}
viuda<-0.35
hijo1<-0.14
hijo2<-0.14
viuda1<-0.42


saldo1<-400000
r<-saldo1/(viuda*axn(mort,x=42,i=0.04)+hijo1*axn(mort,x=12,n=7,i=0.04)+hijo2*axn(mort,x=8,n=11,i=0.04))
r
viuda*r
hijo1*r
hijo2*r

r2<-saldo1/(viuda*axn(mort,x=42,i=0.04,n=11)+hijo1*axn(mort,x=12,n=7,i=0.04)+hijo2*axn(mort,x=8,n=11,i=0.04)+viuda1*axn(mort,m=11,x=42,i=0.04))

r2

```
```{r}
num<-1000000-30000*annuity(i=0.06,n = 20,type = "due")
lista_1<-list(m_vejez,f_bene)
den<-(axn(m_vejez,x = 65,m = 20)+0.7*(axn(f_bene,x = 64)-axyzn(lista_1,x = c(65,64),payment = "due",status = "joint")))
R<-num/den
R

# PAra comprobarlo entonces los pagos deben de dar 1,000,000 en valor presente. 
anualidad<-(30000*annuity(i=0.06,n = 20,type = "due"))
pago<-(R*axn(m_vejez,x = 65,m = 20))+(0.7*R)*(axn(f_bene,x = 64)-axyzn(lista_1,x = c(65,64),payment = "due",status = "joint"))
pago+anualidad
```

```{r}
num1<-1000000
den1<-(annuity(i=0.06,n = 20,type = "due")+axn(m_vejez,x = 65,m = 20)+0.7*(axn(f_bene,x = 64)-axyzn(lista_1,x = c(65,64),payment = "due",status = "joint")))
R2<-num1/den1
R2
```
Ejercicio 3
```{r}

rent<-0.035
t<-(1+rent)^(1/12)-1
imensual<-0.004
edad<-28
edad_jub<-60
nper=(12*(edad_jub-edad))-1
aporte<-10000*0.15
i=0
y=0
contar1 = 0

tabla<-new("lifetable",x=tablasv$Edad,lx=tablasv$lx_vejez_M)

flujo<-as.numeric()
for (i in 0:nper) {
                ahorro<-aporte*(1+imensual)^i
                vpf<-(ahorro/((1+t)^(contar1)))*pxt(tabla,x=edad,t=(contar1/12),fractional="linear")
                vff<-(vpf*(1+t)^(nper-contar1))/pxt(tabla,x=edad,t=nper/12,fractional="linear")
                contar1<-contar1+1
                flujo<-rbind(flujo,cbind(ahorro,vpf,vff))
}
```

```{r}
flujo_aportaciones<-function(edad,edad_jub,rentabilidad,g,salario,aportacion=0.15,...){
library(lifecontingencies)
library(readxl)
tablasv <- read_excel("TablasSV.xlsx", skip = 1)

rent<-rentabilidad
t<-(1+rent)^(1/12)-1
imensual<-g
edad<-edad
edad_jub<-edad_jub
nper=(12*(edad_jub-edad))-1
aporte<-salario*aportacion
i=0
y=0
contar1 = 0

tabla<-new("lifetable",x=tablasv$Edad,lx=tablasv$lx_vejez_M)

flujo<-as.numeric()
for (i in 0:nper) {
                ahorro<-aporte*(1+imensual)^i
                vpf<-(ahorro/((1+t)^(contar1)))*pxt(tabla,x=edad,t=(contar1/12),fractional="linear")
                vff<-(vpf*(1+t)^(nper-contar1))/pxt(tabla,x=edad,t=nper/12,fractional="linear")
                contar1<-contar1+1
                flujo<-rbind(flujo,cbind(ahorro,vpf,vff))
}
flujo
}
```

