---
title: "Capacitación actuarial"
author: "Ivo Giulietti"
date: "7/1/2019"
output: pdf_document
---

# Sesión 1 - Matemática financiera y anualidades
## Instalación de los paquetes 
Se debe instalar el paquete "lifecontingencies"

```{r eval=FALSE}
install.packages("lifecontingencies")
library(lifecontingencies)
```

En el caso que una persona no se acuerde como usar una formula o la estructura del paquete correr cualquiera de los siguientes códigos: 

```{r eval=FALSE}
?lifecontingencies
help("lifecontingencies-package")
#para conocer solo sobre una formula en específico correr el siguiente comando
?annuity
annuity(i, n,m=0, k=1,type = "immediate")
#imediate significa que es una anualidad VENCIDA
```
## Ejemplos de anualidades
### Anualidades al vencimiento 

A continuación se hará un ejemplo con una tasa de interés de **8%** a **5** años. Sin periodo de diferimiento (*m* = 0)
```{r include=FALSE}
library(lifecontingencies)
```

```{r eval=TRUE}
100*annuity(0.08,5,m=0,k=1,type="immediate")
```
Para obtener el valor acumulado entonces se puede usar la formula anterior y multiplicar el valor presente por el interés compuesto en el período de años definido. Sino se puede ocupar la función *Accumulatedvalue* : 

**primera opción con función de VP llevada a valor futuro:**

```{r}
(100*annuity(0.08,5,m=0,k=1,type="immediate"))*(1+0.08)^5
```

**segunda opción con función de VF**

```{r}
100*accumulatedValue(0.08,5,0,1,type = "immediate")
```

### Anualidades anticipadas
A continuación se evaluará una anualidad con pagos al inicio del año en lugar de al vencimiento. El único cambio debe de ser **type = "advance"** 

```{r}
(100*annuity(0.08,5,m=0,k=1,type="advance"))
```
Ahora el valor futuro
```{r}
(100*accumulatedValue(0.08,5,m=0,k=1,type = "advance"))
```

## Anualidades con diferimiento

**Opción de pago anticipado**
```{r}
#cuando se ocupa "advance" or "due" se pone m= 6 porque es un pago por anticipado.
#el n= 15 se pone, ya que se refiere al periodo de pagos y no al periodo de total. R suma 15 + 6 (21 años en total, pero como es anticipada da lo mismo que al vencimiento)
(100*annuity(0.05,15,m=6,k=1,type="due"))
```
**Opción de pago al vencimiento**
```{r}
#cuando se ocupa "immediate" or "arrears" se pone m= 6 porque es un pago por anticipado.
#el n= 15 se pone, ya que se refiere al periodo de pagos y no al periodo de total. R suma 15 + 5 (20 años en total)
(100*annuity(0.05,15,m=5,k=1,type="immediate"))
```

Ahora el valor futuro en ambos casos
```{r}
(100*accumulatedValue(0.08,15,m=6,k=1,type = "due"))
```
```{r}
(100*accumulatedValue(0.08,15,m=5,k=1,type = "immediate"))
```

## Ejercicio de los hermanos 
```{r}
#es una anualidad traida a valor presente
primero<-7000*annuity(0.07,10)

#es una anualidad traida a valor presente con un periodo de diferimiento
segundo<-7000*annuity(0.07,10,m=10)

#Es una perpetuidad traida a valor presente
tercero<-(7000/0.07)/(1.07^20)

primero
segundo
tercero
#El primer hermano es el que más gana
```


## Anualidad con crecimiento aritmético

Se hace mediante 2 anualidades y con la función *Increasing annuity* . En el ejemplo de la clase existe un flujo que que crece de 5 en 5 por 10 periodos iniciando en **15**.
```{r}
sin_crecimiento<-10*annuity(0.05,10,type = "due")
con_crecimiento<-5*increasingAnnuity(0.05,10,type = "due")

sin_crecimiento
con_crecimiento
sin_crecimiento+con_crecimiento
```

## Anualidad con pagos decrecientes aritméticos
Al igual que el ejercicio anterior se debe de hacer mediante dos anualidades. En este ejercicio en la diapositiva 34. 
```{r}
decreciendo<-2*decreasingAnnuity(0.05,4)
constante<-12*annuity(0.05,4)

decreciendo
constante
decreciendo+constante
```



