---
title: "Capacitación actuarial"
author: "Ivo Giulietti"
date: "7/1/2019"
output:
  pdf_document: default
  word_document: default
---

# Sesión 1 - Matemática financiera y anualidades
## Instalación de los paquetes 
Se debe instalar el paquete "lifecontingencies"

```{r eval=FALSE}
install.packages("lifecontingencies")
library(lifecontingencies)
```

En el caso que una persona no se acuerde como usar una formula o la estructura del paquete correr cualquiera de los siguientes códigos: 

```{r eval=FALSE}
?lifecontingencies
help("lifecontingencies-package")
#para conocer solo sobre una formula en específico correr el siguiente comando
?annuity
annuity(i, n,m=0, k=1,type = "immediate")
#imediate significa que es una anualidad VENCIDA
```
## Ejemplos de anualidades
### Anualidades al vencimiento 

A continuación se hará un ejemplo con una tasa de interés de **8%** a **5** años. Sin periodo de diferimiento (*m* = 0)
```{r include=FALSE}
library(lifecontingencies)
```

```{r eval=TRUE}
100*annuity(0.08,5,m=0,k=1,type="immediate")
```
Para obtener el valor acumulado entonces se puede usar la formula anterior y multiplicar el valor presente por el interés compuesto en el período de años definido. Sino se puede ocupar la función *Accumulatedvalue* : 

**primera opción con función de VP llevada a valor futuro:**

```{r}
(100*annuity(0.08,5,m=0,k=1,type="immediate"))*(1+0.08)^5
```

**segunda opción con función de VF**

```{r}
100*accumulatedValue(0.08,5,0,1,type = "immediate")
```

### Anualidades anticipadas
A continuación se evaluará una anualidad con pagos al inicio del año en lugar de al vencimiento. El único cambio debe de ser **type = "advance"** 

```{r}
(100*annuity(0.08,5,m=0,k=1,type="advance"))
```
Ahora el valor futuro
```{r}
(100*accumulatedValue(0.08,5,m=0,k=1,type = "advance"))
```

## Anualidades con diferimiento

**Opción de pago anticipado**
```{r}
#cuando se ocupa "advance" or "due" se pone m= 6 porque es un pago por anticipado.
#el n= 15 se pone, ya que se refiere al periodo de pagos y no al periodo de total. R suma 15 + 6 (21 años en total, pero como es anticipada da lo mismo que al vencimiento)
(100*annuity(0.05,15,m=6,k=1,type="due"))
```
**Opción de pago al vencimiento**
```{r}
#cuando se ocupa "immediate" or "arrears" se pone m= 6 porque es un pago por anticipado.
#el n= 15 se pone, ya que se refiere al periodo de pagos y no al periodo de total. R suma 15 + 5 (20 años en total)
(100*annuity(0.05,15,m=5,k=1,type="immediate"))
```

Ahora el valor futuro en ambos casos
```{r}
(100*accumulatedValue(0.08,15,m=6,k=1,type = "due"))
```
```{r}
(100*accumulatedValue(0.08,15,m=5,k=1,type = "immediate"))
```

## Ejercicio de los hermanos 
```{r}
#es una anualidad traida a valor presente
primero<-7000*annuity(0.07,10)

#es una anualidad traida a valor presente con un periodo de diferimiento
segundo<-7000*annuity(0.07,10,m=10)

#Es una perpetuidad traida a valor presente
tercero<-(7000/0.07)/(1.07^20)

primero
segundo
tercero
#El primer hermano es el que más gana
```


## Anualidad con crecimiento aritmético

Se hace mediante 2 anualidades y con la función *Increasing annuity* . En el ejemplo de la clase existe un flujo que que crece de 5 en 5 por 10 periodos iniciando en **15**.
```{r}
sin_crecimiento<-10*annuity(0.05,10,type = "due")
con_crecimiento<-5*increasingAnnuity(0.05,10,type = "due")

sin_crecimiento
con_crecimiento
sin_crecimiento+con_crecimiento
```

## Anualidad con pagos decrecientes aritméticos
Al igual que el ejercicio anterior se debe de hacer mediante dos anualidades. En este ejercicio en la diapositiva 34. 
```{r}
decreciendo<-2*decreasingAnnuity(0.05,4)
constante<-12*annuity(0.05,4)

decreciendo
constante
decreciendo+constante
```

#Ejercicios 

## Primer Ejercicio
```{r}
#es una anualidad traida a valor presente
H1<-10000*annuity(0.05,15,m=5,type = "due")

#es una anualidad traida a valor presente con un periodo de diferimiento
H2<-7000*annuity(0.05,7,m=20,type="due")

#Es una perpetuidad traida a valor presente
H3<-annuity(0.05,11,m=2,type = "due")

#Esta es la respuesta
(150000-H1-H2)/H3
```

## Segundo Ejercicio
```{r}
#Cálculo de raul 
#1231306
tasa<-((1+0.035)^(1/12)-1)
(5000/tasa)-1231306
```
## Tercer Ejercicio
```{r}
vp<-10000*annuity(0.06,20,m=25,type = "due")
vp1<-annuity(0.06,25,m=0,k=1,type = "due")
vp/vp1

#esta sería la demostración utilizando el valor futuro del ahorro del empleador y el vp de los pagos que desea recibir la persona. 

vp2<-10000*annuity(0.06,20,type = "due")
prueba2<-vp2/accumulatedValue(0.06,25,type="due")
prueba2
```
## Cuarto ejercicio

Hecho en R. Se podría hacer con loops
```{r}
t<-(1.06)^(1/12)-1
nper=(12*10)-1
i=0
y=0
contar = 0 

flujo<-as.numeric()
for (i in 0:9) {
        ahorro<-750*(1+0.03)^i
                for (y in 1:12){
                        vf<-ahorro*((1+t)^(nper-contar))
                        contar<-contar+1
                        flujo<-rbind(flujo,cbind(ahorro,vf))
                }
                
}

saldo_vf<-500000*(1+t)^nper
saldo_vf+sum(flujo[,2])
```



# Sesión 2 - tarde 

```{r include=FALSE}
tabla<- read.delim("~/Desktop/Capacitacion R/capacitacion/capacitacion/MattCamm.txt")
#las tablas deben de tener dos columnas. La edad y la población (lx). Por esto segrego 
tabla<-tabla[,c(1,4)]
```

Ahora se creará la tabla de mortalidad con el objeto *lifetable*. Este es un objeto creado en el paquete *lifetable*
```{r}
tablamortalidad<-new("lifetable",x=tabla$Edad,lx=tabla$lx)
class(tablamortalidad)
head(tablamortalidad)

edades<-c(21:30)
#para calcular pxt o qxt 
qxt(tablamortalidad,x=5,t = 10)
prob_muerte<-qxt(tablamortalidad,edades,t=20)
tabla2<-cbind(edades,prob_muerte)
tabla2
```

## Sesión 2 - Martes 2 de julio - Mañana

Si yo quiero calcular la probabilidad de que alguien de 22 sobreviva 1 año la notación sería la siguiente: $_1P_{22}$:

$\frac{L_{23}}{L_{22}}$
```{r echo=FALSE}
994.68/996.45
```

Si yo quiero calcular la probabilidad de que alguien de 24 muera dentro de un año sería lo siguiente: $_1P_{24}$ y sepodría leer de la siguiente manera: 
$\frac{L_{24}-L_{25}}{L_{24}}$ 
```{r echo=FALSE}
(992.94-991.24)/992.94
```

Es equivalente a esto:
$\frac{L_{24}}{L_{24}}$ - $\frac{L_{25}}{L_{24}}$ 
```{r echo=FALSE}
(992.94/992.94)-(991.24/992.94)
```
o a esto: 
$ 1 - P_{24} $
```{r echo=FALSE}
1-(991.24/992.94)
```

Luego la probabilidad de $ _3P_{21} $ se puede expresar como: $\frac{L_{24}}{L_{21}}$ y esto es igual a tener la probabilidad multiplicada de cada uno de los años de la siguiente forma:

$\frac{L_{22}}{L_{21}}\cdot\frac{L_{23}}{L_{22}}\cdot\frac{L_{24}}{L_{23}}$

En esta fórmula  se puede hacer eliminación y por ende terminamos con la fórmula inicial. 

Cuando quisieramos ver la probabilidad de que alguien fallezca a los 20 **o** a los 21 **o** a los 22 **o** a los 23 y llegue a los 24. Se vería como la probabilidad de muerte a los 20 más la probabilidad de sobrevivir a los 20 multiplicada por la probabilidad de morir a los 21 más la probabilidad de sobrevivir a los 20 y los 21 por la probabilidad de morir a los 22 más la probabilidad de sobrevivir a los 20,21 y 22 por la probabilida de morir a los 23. Esto se mirara así: 
$Q_{20}+ P_{20}Q_{21}+P_{20}P_{21}Q_{22}+P_{20}P_{21}P_{22}Q_{23}$ 

Si se quiere resumir esto se mirara así: 
$Q_{20}+ P_{20}Q_{21} +\ _{2}P_{20}Q_{22} + \ _3P_{20}Q_{23}$

## Ejemplo de probabilidad condicionada 

$_{2|3}Q_{21} = \ P_{21}\cdot\ P_{22}\cdot \ _3Q_{23}$

Realizandolo con *lx*: 

$(\frac{L_{22}}{L_{21}})\cdot(\frac{L_{23}}{L_{22}})\cdot(\frac{L_{23}-L_{26}}{L_{23}})$

Se puede simplificar a la siguiente expresión:

$(\frac{L_{23}-L_{26}}{L_{21}})$

## Ejercicio con tablas de mortabilidad

Lo primero será subir el archivo de excel con las tablas de mortalidad (edad y lx o lm en el caso de que sea anual o mensual)
```{r include=FALSE}
library(readxl)
tablas_de_mortalidad <- read_excel("tablas de mortalidad.xlsx", sheet = "Mensualización_lineall")
```
```{r}
tabla_anual<-tablas_de_mortalidad[,1:2]
tabla_anual<-tabla_anual[complete.cases(tabla_anual),]
tabla_mensual<-tablas_de_mortalidad[,6:7]

t_mort_an<-new("lifetable",x=tabla_anual$Edad...1,lx=tabla_anual$lx...2)
t_mort_men<-new("lifetable",x=tabla_mensual$Edad...6,lx=tabla_mensual$lm)
head(t_mort_an)
head(t_mort_men)
```
### Ejercicios prácticos en R 

- Ejercicio 1 : $_{20}P_{30}$ 

- Ejercicio 2 : $_{30+\frac{5}{12}}P_{20}$ 

- Ejercicio 3 : $_{25+\frac{8}{12}}Q_{30+\frac{5}{12}}$ 

- Ejercicio 4 : $_{(30+\frac{1}{12})|(20+\frac{5}{12})}Q_{15}$ 

**Una forma de validad que nuestros cálculos esten correctos es revisar que utilizando la tablas de mortalidad anual y mensual deberían de dar la mismas probabilidades** 

```{r}
#Ejercicio 1 
pxt(t_mort_an,x = 30,t=20,fractional = "linear")
pxt(t_mort_men,x = 30*12,t=20*12,fractional = "linear")


#Ejercicio 2 
pxt(t_mort_men,x = 20*12,t=(30*12)+5,fractional = "linear")
pxt(t_mort_an,x = 20,t=30+(5/12),fractional = "linear")

#Ejercicio 3 
qxt(t_mort_men,x = (30*12)+5,t=(25*12)+8,fractional = "linear")
qxt(t_mort_an,x = 30+(5/12),t=25+(8/12),fractional = "linear")

#Ejercicio 4
pxt(t_mort_men,x = 15*12,t=(30*12)+1,fractional = "linear") * qxt(t_mort_men,x = (45*12)+1,t=(20*12)+5,fractional = "linear")
pxt(t_mort_an,x = 15,t=(30)+1/12,fractional = "linear") * qxt(t_mort_an,x = (45)+1/12,t=(20)+5/12,fractional = "linear")

```








